臺灣高等法院臺中分院刑事判決　　　　　　　　　　九十年度上易字第一六七號
　　上　訴　人
　　即　被　告　戊○○
　　選任辯護人　葉天昱
右上訴人因背信案件，不服臺灣苗栗地方法院八十九年度訴字第三六二號中華民國九
十年六月二十九日第一審判決（起訴案號：臺灣苗栗地方法院檢察署八十九年度偵字
第三六二號），提起上訴，本院判決如左：
      主 　 文
原判決撤銷。
戊○○共同連續為他人處理事務，意圖為自己不法之利益及損害本人之利益，而為違
背其任務之行為，致生損害於本人之財產，處有期徒刑伍月，如易科罰金，以參佰元
折算壹日。
      事  　實
一、戊○○係祭祀公業徐廷桂公嘗（以下簡稱祭祀公業或公嘗）派下子孫，明知祭祀
    公業第二屆管理人己○○（由原審法院另案審理中）於民國（下同）八十八年一
    、二月間未曾因公嘗之訴訟事件向其借款以支應律師費，其對於祭祀公業並無債
    權，亦明知祭祀公業存款之動支須依章程第二十九條之規定由管理人會同監查人
辦理，且實際上需經三大房代表之同意、蓋章後始得為之，任何人不得擅自挪用
    ，更知悉公嘗第二屆二大房代表丙○○、徐永輝係反對祭祀公業支付另一派下子
    孫乙○○（由原審法院另案審理中）土地仲介費。竟與乙○○及為祭祀公業處理
    事務之管理人己○○共同基於損害祭祀公業，及意圖乙○○不法利益之概括犯意
    聯絡，為將乙○○先前起訴請求祭祀公業履行土地仲介費之民事訴訟中，乙○○
    替祭祀公業委任陳景新律師所支出之律師費自公嘗存款中取回，而於八十八年三
    月一日由乙○○先購買兩紙本票，交給己○○以祭祀公業管理人名義分別簽發金
    額新臺幣（下同）十二萬二千三百十三元及二十六萬五千一百五十五元，發票日
    為八十八年三月一日、二日之本票二紙，再交還乙○○與戊○○一同持票委託不
    知情之代書向法院辦理聲請支付命令之核發，經台灣苗栗地方法院受理後，先後
    核發八十八年三月二十三日八十八年度促字第二五九八號、八十八年三月二十四
    日八十八年度促字第二五九九號支付命令，己○○接獲上開二號支付命令後，均
    未異議而告確定，嗣戊○○、乙○○即持之以為執行名義再聲請強制執行，，先
    後於八十八年七月二十七日及同年十月二十五日，依台灣苗栗地方法院八十八年
    度執字第二三七六號強制執行程序所發執行命令，在祭祀公業設於新竹國際商業
    銀行苗栗分行之0000000000號帳戶扣取二十七萬五千七百零五元及十
    三萬九千零七十二元，戊○○並於扣押款撥入其新竹國際商業銀行苗栗分行之0
    000000000號帳戶後，旋於各該日即八十八年七月二十七日提領十五萬
    元交付乙○○，八十八年十月二十五日再提領八萬元，並將其中六萬元交付乙○○，致生損害於祭祀公業之財產，並使乙○○獲有不法利益。
二、案經丁○○、丙○○訴請台灣苗栗地方法院檢察署檢察官偵查起訴。
   　 理  　由
一、訊據上訴人即被告戊○○（下稱被告）固供認與乙○○一同持前開本票二紙向法
    院聲請支付命令，並先後自公嘗前揭帳戶中強制執行扣取二十七萬五千七百零五
    元及十三萬九千零七十二元存款至伊所有之前揭帳戶，及提領共二十一萬元予乙○○之事實不諱，惟矢口否認有何背信犯行，辯稱：伊自八十八年二月間起提領
    四次共二十萬五千元現金借予己○○，供祭祀公業請律師等費用支出，故己○○
    開立前開本票係為清償伊該筆借款，至於票載金額則是包括借的錢加上利息，而
    執行後提領出交給乙○○的錢係己○○清償欠乙○○代墊公嘗之借款，並無與己○○、乙○○共犯背信行為云云。經查：
  (一)按犯罪之被害人，得為告訴，刑事訴訟法第二百三十二條定有明文。所謂犯罪之
    被害人，指因犯罪行為直接受損害之人，就財產犯罪言，指其財產法益因犯罪行
    為而直接受害方足以當之。次按臺灣祭祀公業之存在，僅是為行政上管理方便，
    並非權利義務之歸屬主體，祭祀公業名下之財產所有權，實際上仍為全體派下員
    所公同共有，故與私法人之性質尚屬有異。祭祀公業在民事訴訟程序上，實務上
    雖均由祭祀公業代表人為之，惟刑事方面應作不同處理，例如被繼承人之遺產亦
    屬全體繼承人所公同共有，其中繼承人繼承權被侵害時，當得單獨以個人名義提
    起告訴，不必全體繼承人共同提起。是則，祭祀公業財產被第三人為犯罪侵害時
    ，各派下員亦係直接被害人，具有告訴權。查本案告訴人丁○○、丙○○係祭祀
    公業徐廷桂公嘗之派下員乙節，為被告所是認，並有祭祀公業徐廷桂公嘗會第三
    屆第一次派下員大會紀錄、祭祀公業徐廷桂公嘗罷免管理人提案連署書、祭祀公
    業徐廷桂公嘗臨時派下員八十八年八月三日代表大會紀錄各一份附卷可稽。是本
件丁○○、丙○○既係派下員，渠等以被告戊○○背信祭祀公業徐廷桂公嘗，致
    祭祀公業財產受有損害為由，依刑事訴訟法第二百三十二條對戊○○提起告訴，
    揆諸前揭說明意旨，其告訴應屬合法，合先敘明。
  (二)次按，就祭祀公業徐廷桂公嘗存入金融機構之現金支出、領取而言，依該祭祀公
    業管理暨組織章程第二十九條之規定，需管理人、監察人共同加蓋私章為之，此
    有祭祀公業徐廷桂公嘗管理暨組織章程一份在卷可稽（見偵查卷第八十五至八十
    八頁）。而依該祭祀公業派下子孫之歷年來實際之運作，祭祀公業設於金融機構
    之存款係由三大房之代表共同開設聯名帳戶，故管理人如需動用該存款，除加蓋
    祭祀公業印鑑外，實際上尚須經過三大房代表之同意（一般而言包括管理人本身
    、監察人及另一大房代表），而加蓋三大房代表之印鑑，始得為之等情，業據告
    訴人丁○○、丙○○於原審及本院陳稱甚詳（見原審卷第一三二、一三五頁；本
    院卷第四十三頁），核與證人即祭祀公業派下員、第二屆三大房代表徐永輝於原
    審證述情節相符（見原審卷第一三四頁），復為被告及同案被告己○○於偵查及
    原審所是認（見偵查卷第五十八頁；原審卷第一三七、一五四頁），且有新竹國
    際商業銀行苗栗分行八十九年六月一日竹商銀苗栗字第七九九之一號函所檢附之
    印鑑卡影本二張可稽（見偵查卷第一四四、一四五頁）。同案被告乙○○雖於偵
    查及原審供稱：依章程第二十九條之規定不可作為管理人動用資金之規定，而依
    章程第十二條之規定，為維持公嘗正常之運作，管理人是可以動用資金的，且事
    後報備即可云云（見偵查卷第六十頁；原審卷第一三五頁），惟觀諸該章程第五
    章第十六條關於管理人執掌之規定，解釋上管理人除因為舉辦例祭及經常奉祀事
    項，或管理、租賃經營公嘗財產事項，或編擬年度工作報告，收支預算及事業計
    畫，執行派下員大會或派下員代表大會議決案，或舉辦公業慈善事項，及其他依
    照章程之應辦事項等，而可依職權動用公嘗存款外，並無任何權限可擅自處分，
    且仍須受第二十九條取款時與監察人共同加蓋私章，及經三大房代表之同意、蓋
    章後，始得為之。章程第十二條雖規定管理人就公務上所必須之費用得核實開之
    ，惟解釋上此僅規範管理人就公嘗所必須之費用得先予代墊，至該費用是否「公
    務上所必需」，仍須經過監察人及三大房代表之同意，始得核銷該款項，要無以
    代墊之名義動用公嘗存款，否則無異與章程第十六條、第二十九條之規範內容相
    互抵觸。而證人乙○○僅泛稱管理人可事前動用資金、事後報備，而不受章程二
    十九條之限制云云，卻無法具體指出依據為何，是其此部分之證稱，不足憑採。
    承上所述，關於祭祀公業管理人可否對外舉債此點，章程內雖未明文禁止管理人
    以祭祀公業名義對外借款，然亦無授權管理人可單獨任意為之，解釋上，祭祀公
    業舉債借款，將來勢必從公嘗存款或不動產清償之，苟允許管理人任意為之，將
    使管理人與第三人勾結借款，而規避章程第二十九條需經監察人同意之規定，及
    不需經三大房代表同意蓋章，將來以此脫法行為即可強制執行公嘗財產。因此，
    祭祀公業管理人亦不可單獨對外舉債借款一節，亦堪認定。
　(三)己○○、丙○○原分別係祭祀公業第二屆管理人、監察人，於其等任職期間，祭
    祀公業設於新竹國際商業銀行苗栗分行0000000000號帳戶之印鑑章，
    除包括祭祀公業徐廷貴公嘗章外，另三大房代表章則係己○○、丙○○、徐永輝
    三人。嗣祭祀公業於八十七年二月二十二日召開第三屆第一次派下員大會，分別
    選任丙○○、丁○○為第三屆公嘗管理人、監察人，新舊任管理人即辦理職務交
接，並於同年月二十五日至新竹商銀苗栗分行辦理變更前開帳戶三大房代表存款
    印鑑章為丙○○、徐永輝、丁○○三人等情，業據告訴人丙○○、丁○○指稱明
    確，核與證人徐永輝證述相符，且有新竹國際商業銀行苗栗分行八十九年六月一
    日竹商銀苗栗字第七九九之一號函所檢附之印鑑卡影本二張（見偵查卷第一四四
    、一四五頁），及祭祀公業徐廷桂公嘗會第三屆第一次派下員大會紀錄影本一份
    （見偵查卷第三十五至三十六頁）在卷可稽。嗣己○○於八十七年二月二十五日
    以前開派下員大會出席人數未達章程第二十五條所定過半數出席之，而向苗栗縣
    頭屋鄉公所提出異議，經苗栗縣頭屋鄉公所認該次派下員大會出列席簽到簿統計
    出席人數，與公嘗章程第二十五條規定程序不符，而不予備查該次大會決議，並
    促請公嘗依據章程程序再次召開派下員大會選舉第三屆管理人，故己○○實際上
    仍保有第二屆公嘗管理人資格，而丙○○等人則未將前開公嘗設於新竹商銀帳戶
    之印鑑變更回己○○、丙○○、徐永輝三人乙節，業據告訴人丙○○、丁○○指
    稱無訛（見告訴狀；原審卷第一一二、一三六頁），並有卷附異議書、苗栗縣頭
    屋鄉公所八十七年五月二十九日八七頭鄉民字第三四六八號函影本各一份可憑（
    見偵查卷九十六頁）。因此，前開新竹商銀帳戶之印鑑變更基礎既係本於八十七
    年二月二十二日所召開第三屆第一次派下員大會決議，惟該次派下員大會既因程
    序瑕疵而經苗栗縣頭屋鄉公所不予備查，故該帳戶之三大房代表實際上仍為己○○、丙○○、徐永輝三人。從而，管理人己○○如需處分、提領公嘗存款時，依
    前揭理由(二)說明意旨，仍需經原監察人及另二大房代表丙○○、徐永輝二人之同
    意、蓋章，始符章程之規定，併予敘明。
  (四)公嘗管理人己○○於八十六年七月間，依派下員大會之決議，將公嘗土地出賣予
    案外人彭維添，並委託同案被告乙○○仲介出售該土地。惟因仲介過程中祭祀公
    業派下員內部出現紛爭，致祭祀公業無法依約履行，故彭維添乃本於買賣契約向
    台灣苗栗地方法院請求祭祀公業移轉登記土地所有權，而經台灣苗栗地方法院以
    八十六年度重訴字第四三號判決勝訴，經祭祀公業管理人己○○上訴後，復為本
    院八十八年度重上字第二十七號判決駁回上訴確定，有上開案號民事判決影本各
    一份在卷可稽（見偵查卷十二頁、一五二頁），復經本院調閱該卷宗核閱無訛。
    而告訴人丙○○、丁○○及證人徐永輝因不滿同案被告乙○○阻擾前開土地之買
    賣，故反對公嘗給付乙○○土地仲介費一節，亦據告訴人丙○○、丁○○及證人
    徐永輝於原審指稱甚詳（見原審卷第一三二、一三四、一三五頁）。是以，同案
    被告乙○○因無法自公嘗存款取得土地仲介費，乃向台灣苗栗地方法院提起請求
    祭祀公業履行土地仲介費之訴（八十七年度訴字九十號），並於第一次開庭即與
    祭祀公業達成民事和解，而取得土地仲介費等情，業據告訴人丙○○、丁○○指
    訴明確（見告訴狀），核與即同案被告乙○○於原審供述情節符合（見原審卷第
    一０八頁）。綜上，祭祀公業二大房代表丙○○、徐永輝既反對給付土地仲介費
    予同案被告乙○○，何以乙○○於前開請求履行土地仲介費之訴訟中得與祭祀公
    業基達成民事和解而取得仲介費？顯然被告與同案被告乙○○、己○○蓄有意圖
    為自己不法利益，詳如后述。
  (五)同案被告乙○○先購買兩紙本票，由己○○以祭祀公業管理人名義分別簽發金額
    十二萬二千三百十三元及二十六萬五千一百五十五元，再交還乙○○與被告一同
    持票委託不知情之代書辦理聲請支付命令，經台灣苗栗地方法院受理後，己○○
    未異議而告確定，嗣被告據該執行名義聲請強制執行，先後於八十八年七月二十
    七日及同年十月二十五日，先後依本院執行命令在祭祀公業設於新竹國際商業銀
    行苗栗分行之0000000000號帳戶扣取二十七萬五千七百零五元及十三
    萬九千零七十二元，被告並於扣押款撥入其新竹國際商業銀行苗栗分行之000
    0000000號帳戶後，旋於各該日即八十八年七月二十七日提領十五萬元交
    付乙○○，八十八年十月二十五日再提領八萬元，並將其中六萬元交付乙○○之
    事實，業據告訴人丙○○、丁○○指訴甚詳，核與同案被告己○○於偵查中供承
    ：係乙○○叫伊簽發前開本票二紙，且被告並未曾持票要求伊付款卻逕聲請支付
    命令等語（見偵查卷第一三八、一三九頁、一四一頁），及同案被告乙○○於偵
    查中供稱：伊請己○○開立本票，並與戊○○一同聲請強制執行等語（見偵查卷
    第六十頁反面）均相符合，被告於偵查中亦供承提領共二十一萬元予乙○○無訛
    （見偵查卷一四０反面），復經本院調取台灣苗栗地方法院八十八年度執字第二
    三七六號執行卷所檢附之強制執行聲請狀、支付命令、確定證明書、陳報收取債
    權狀可憑。就此被告與同案被告乙○○、己○○於原審均一致辯稱：因祭祀公業
    帳戶遭告訴人等凍結，為支出公嘗日常開支，所以己○○向被告及乙○○借錢，
    該本票二紙係為清償借款云云，惟本件茲應審究者，在於被告與乙○○、己○○
    三人以此利用公嘗對外舉債借款之方式，嗣後由債權人聲請支付命令取得執行名
    義，並聲請強制執行公嘗存款乙節，實質上是否合乎章程之規定，而有悖於祭祀
    公業派下員之利益？基此，併斟酌己○○是否以祭祀公業名義向被告及乙○○借
    款墊付公嘗費用？而該費用之支出是否違背派下員意願？分述如后。
  (六)就被告是否借款予公嘗此點而論，被告辯稱：伊於八十八年二月間起，先後四次
    借款二十萬五千元予管理人己○○，有約定利息，用以墊付公嘗委任律師等費用
    ，借錢後己○○才開票給伊還款，強制執行後撥到伊前開帳戶內之存款，伊提領
    予乙○○云云，雖據其提出苗栗縣苗栗市農會、苗栗縣苗栗市信用合作社、新竹
    企銀苗栗分行之帳戶存摺為證。然而，就借款之金額、次數而論，被告初於偵查
    時供稱：伊陸續拿二十六萬及十二萬餘元借給己○○等語（見偵查卷第五十八頁
    反面）．其後於嗣後偵查及原審即翻異前詞，改稱：伊借二十萬五千元予己○○
    云云（見偵查卷第一四０頁；原審卷第六十八、七十一頁），先後所供情節不一
    致，已有疑義。況且，被告另於本院供稱：「（你前述你借錢給證人乙○○，究
    竟是在何時借他？如何借給他？有無算利息？）我從銀行存摺領錢給他，照銀行
    的利率計算利息。（他們有無寫何借據？或者字據給你？）沒有，乙○○只是口
    頭上說他要負責還錢。」云云（見本院卷第一五一、一五二頁），而同案被告己○○於原審供稱：伊向戊○○借款二次共一百多萬元，都沒有約定利息云云（見
    原審卷第一二二頁），無論就借款次數、金額、有無約定利息，其等二人供詞顯
    不相同而顯有瑕疵。又觀諸被告所提出之其所有前開存摺三本，被告供承自苗栗
    縣苗栗市農會存款帳戶中，八十八年一月二十八日提領三萬元、八十八年二月二
    十四日提領五萬元；自苗栗縣苗栗市信用合作社存款帳戶中，八十八年二月十日
    提領二萬元、八十八年二月二十四日提領五萬元，八十八年三月十一日提領二萬
    元；自新竹企銀苗栗分行之帳戶中，八十八年二月十四日提領五萬元。總計提領
    五次共二十二萬元。不僅次數上與先前供稱借「四次」錢予己○○之情（見偵查
    卷第五十八頁反面）並不相符，且金額與前開供稱之「四十八萬」或「二十萬五
千元」均難一致。是被告提出之存摺與其供述不符，亦難資為有利於被告之認定
    。再者，證人即同案被告己○○雖於偵查中陳稱：伊向被告借到錢後才開本票云
    云（見偵查卷第五十八頁），雖與被告於偵查中供稱相符（見偵查卷第五十八頁
    反面）。惟觀諸系爭本票二紙，其發票日期為八十八年三月一日與二日，而前揭
    苗栗縣苗栗市信用合作社有一筆係八十八年三月十一日之提領款，苟己○○確係
    向戊○○借得款項後始簽發本票，何以己○○簽發本票之三月初之後，被告還需
    提領現金借予己○○？由此益徵被告辯稱系爭本票二紙係管理人己○○用以清償
    之前向伊之借款云云，顯不足採信。
  (七)同案被告乙○○雖於偵查中供稱：伊墊付十八萬元、戊○○墊付二十萬餘元予己○○供祭祀公業日常支出，我們為取回墊付款，請戊○○簽發本票，因此強制執
    行後戊○○將該部分款項提領出來還伊云云（見偵查卷第六十頁及反面），並據
    其提出祭祀公業支出明細一紙為證（見偵查卷第八十九頁）。然而，同案被告己○○於原審供稱：伊是向戊○○借錢，沒有向乙○○借錢等語（見原審卷第一二
    二頁），因此，乙○○是否借款（包括墊付）予管理人己○○，即存有可疑。參
  以乙○○於原審供稱：借錢予己○○，利息約定五或六厘，要補貼銀行利息損失
    云云（見原審卷第七十六頁），惟被告於原審供稱強制執行公嘗存款後共提領出
    二十一萬元予乙○○等情（見原審卷第六十七頁），衡情苟真乙○○確係墊付十
    八萬元，並依前述銀行利率計息，亦難得出高達三萬元之利息，是乙○○此部分
    之供詞亦難憑採。此外，衡諸常情，苟同案被告己○○欲還款予被告及乙○○，
    為何分別簽發本票二紙予己○○？票載金額如何計算？為何不簽發一張本票予乙○○？諸多疑點被告均無法據實交代。綜合上情，參互以觀，足認被告辯稱其與
    乙○○一同借款予管理人己○○以代墊公嘗費用，而管理人己○○所簽發之本票
    二紙係為清償借款等情，顯與事實不符，不足採信。次應審究者，為被告與乙○○、己○○等三人以此方式執行公嘗存款，是否有悖乎章程規定及派下員之意願
    ，茲敘述如下。
  (八)關於何以乙○○要求管理人己○○簽發本票，由被告聲請支付命令，管理人未異
    議而告確定，被告與乙○○則一同聲請強制執行公嘗之存款？同案被告己○○於
    偵查供稱：因領公嘗存款需三大房代表人之印章，他們不肯蓋章，我管理人需要
    用錢支付公業請律師之開支等語（見偵查卷第五十八頁），同案被告乙○○於原
    審供稱：因伊代墊祭祀公業委任律師、裁判費等費用，但公嘗存款戶頭遭告訴人
    凍結，致管理人無法領款等語（見原審卷第七十五－七十七頁）。然而，祭祀公
    業因第三屆管理人選舉程序問題，而經苗栗縣頭屋鄉公所不予備查，而印鑑章並
    未因此辦理變更回原第二屆三大房代表為丙○○、徐永輝、己○○三人，但實質
    上公業存款之動支仍應由該三人之同意行之，業如前理由(三)所述。又參諸同案被
    告乙○○提出祭祀公業各項費用明細一紙（見偵查卷八十九頁），均有收據為證
    （見偵查卷九十頁至一０一頁），可知祭祀公業斯時確有該筆之支出，且證人即
    祭祀公業委任理由(四)所述之二次地院訴訟之代理人陳景新律師於原審證稱：委任
    律師費用每次均係乙○○交給伊的等語（見原審卷第一二八頁），堪認同案被告
    乙○○確有支出該筆費用。其中關於前開所謂祭祀公業開支之墊付，據共同被告
    乙○○於偵查及原審供稱：尚包括本院八十七年度訴字九十號案即前述理由(四)所
    指乙○○請求祭祀公業履行土地仲介費用案件中，關於祭祀公業委任律師陳景新
    之律師費用四萬五千元等情（見偵查卷第八十九頁、第九十六頁反面；原審卷第
    八十九頁），而依告訴人丙○○、丁○○之指訴及證人徐永輝於原審供述，當時
    其等均反對祭祀公業給付乙○○仲介費，故不蓋章讓管理人己○○領款（見原審
    九十年五月二十四日訊問筆錄），參以證人即律師陳景新於原審證稱：該案係乙○○找伊，說其與祭祀公業有仲介費之糾紛，是其叔叔己○○要替祭祀公業委任
    伊，伊有問乙○○為何其等不直接和解而要委任律師，乙○○說因為祭祀公業內
    部有糾紛，己○○已被架空，那一筆錢應該要給，所以透過這種方式，案情都是
    乙○○先對伊說明，後來當著己○○的面再向伊說，後來那一案子乙○○說其等
    願意和解，伊就當庭與乙○○和解等語（見原審卷第九十三－九十五頁），而同
    案被告己○○於偵查中供稱：伊知道乙○○告祭祀公業履行土地仲介費這案子，
    但伊不知道該案之後有達成和解等語（見偵查卷第一四九頁及反背面），以此參
    觀互證，當時同案被告乙○○既明知第二屆之三大房代表中之丙○○、徐永輝既
    均反對給付其土地仲介費，可知乙○○與祭祀公業間原被告利害關係本應相反，
    管理人己○○委任律師興訟本應朝有利於祭祀公業派下員方向進行，並以監察人
    或三大房代表之意見為準則，卻任由乙○○替公嘗尋找委任之律師、說明案情、
    給付律師費，甚至在未經管理人己○○、三大房代表之同意下，要求陳景新律師
    於第一庭達成民事上和解，以遂其自公嘗取得仲介費之目的。是渠等所為均損害
    公嘗之利益。從而，管理人己○○代表祭祀公業委任律師所支出之該案「律師費
    用」，實質上既與祭祀公業利益不符，且未經另二大房代表之同意，亦非公務上
    所必要之費用，是乙○○上開辯稱：系爭支票二紙係為清償伊及被告待墊公嘗委
    任該律師所支出之律師費云云，不僅與前述未借款予祭祀公業之事實不符，且其
    勾串管理人未異議讓支付命令確定以便強制執行公嘗存款方式，依理由(二)說明旨
    趣，同案被告己○○亦違背章程之規定，而違背替祭祀公業派下員全體處理之任
    務。
  (九)本件被告既未借款予祭祀公業，其對於祭祀公業則無債權可言；而同案被告己○○擔任公嘗管理人，其動用祭祀公業存款理應依章程規定係由管理人會同監查人
    辦理，且實際上需經另二大房代表之同意，然己○○卻在明知另二大房代表丙○○、徐永輝均反對支付乙○○土地仲介費之情況下，在乙○○請求祭祀公業履行
    仲介費用之民事訴訟中，任憑乙○○替祭祀公業尋找律師代理訴訟，且未依循祭
    祀公業派下員之利益指示該律師進行訴訟，卻由乙○○與律師商討案情，並在第
    一庭時即與祭祀公業達成民事和解，而使乙○○取得土地仲介費。事後同案被告
    乙○○卻將此委任律師之費用，該費用雖係由乙○○所出，並不影響其取款未經
    祭祀公業二大房丙○○、徐永輝同意之背信事實，意圖為自己不法之利益，及損
    害祭祀公業之利益，透過明知未借款予祭祀公業之被告，收受管理人己○○所簽
    發之本票二紙，聲請法院核發支付命令，管理人己○○因未異議而告確定，被告
    則與乙○○即一同聲請強制執行，先後自公嘗存款取得四十一萬餘元撥入被告之
    帳戶中，並提領二十一萬元予乙○○，而違背祭祀公業章程之規範，致生損害於
    全體派下員於祭祀公業之財產。是被告與同案被告乙○○、己○○間就此行為有
    犯意聯絡及行為之分擔一節，亟為明確。本件事證明確，被告所否認與辯解，無
    非卸責飾詞，核無可採，其犯行堪予認定，應依法論科。
二、按刑法上之背信罪，係指為他人處理事務之人，以侵占以外之方法，違背任務，
    損害本人利益之行為而言，如就處理他人事務之持有物，以不法所有之意思，據
    為己有，係屬侵占罪，而非背信罪，最高法院著有三十年上字第二六三三號判例
    可資參照。查本案依前開理由(六)所述，被告雖未借款予管理人己○○，惟管理人
    己○○及共犯乙○○支出前開委任律師費、裁判費等費用乃係事實，已如前述，
    管理人己○○因祭祀公業另二大房代表丙○○、徐永輝反對管理人領用公嘗存款
    ，為取回前開之支出，夥同被告及乙○○，而以此手段取得公嘗存款，主觀上應
    無刑法第三百三十五條侵占罪之故意，客觀上亦非侵占之行為，僅係在取款手段
    上違背章程之規定，及祭祀公業另二大房代表之意願，而屬一般違背任務之行為
    。次按刑法上之背信罪之犯罪主體，須係為他人處理事務之人，故為身分犯，無
    此身分之人與有身分者共同實施犯罪，依刑法第三十一條第一項規定，仍以共犯
    論。是核被告所為，係犯刑法第三百四十二條第一項之背信罪。本件被告及同案
    被告乙○○雖係無受託處理他人事務身分之人，惟其等就前開背信犯行，與具有
    祭祀公業徐廷桂公嘗第二屆管理人身分之同案被告己○○三人間，有犯意之聯絡
    及行為之分擔，共同實施犯罪，依前開說明，仍以該罪之共同正犯論。被告委託
    不知情之代書向法院辦理聲請支付命令之核發，用以實施背信行為，應論以間接
    正犯。又被告所為，二次向法院聲請核發支付命令，復以之為執行名義二度扣取
    公嘗存款之背信犯行，時間接近，手段相似，係基於概括之犯意反覆而為，且觸
    犯構成要件相同之罪名，為連續犯，應依刑法第五十六條論以一罪，並加重其刑
    。原審以被告罪證明確，依法論罪科刑，固非無見，惟查：被告與共犯乙○○、
    己○○委託不知情之代書向法院辦理聲請支付命令之核發，未論以間接正犯；又
    被告與共犯經台灣苗栗地方法院先後核發八十八年三月二十三日八十八年度促字
    第二五九八號、八十八年三月二十四日八十八年度促字第二五九九號支付命令確
    定，即持之以為執行名義再聲請強制執行，於八十八年七月二十七日及八十八年
    十月二十五日，先後在祭祀公業設於新竹國際商業銀行苗栗分行之帳戶扣取二十
    七萬五千七百零五元及十三萬九千零七十二元，多次背信行為，時間密接，犯罪
    方法雷同，顯係基於概括犯意而為之，原判決未論以連續犯，均有未洽。被告上
    訴意旨否認犯罪而指摘原判決量不當，然而於本院未能提出積極確切證據可供證
    明其確有借款予祭祀公業，而可採信其對於祭祀公業確有債權存在，固無可取，
    惟原判決既有上述可議之處，自屬無可維持，應由本院撤銷改判。爰審酌本背信
    事件先後過程主要係由共犯乙○○所主導，其包括公嘗土地之仲介糾紛、替祭祀
    公業委任律師並達成民事和解、將本票交予共犯己○○簽發、事後聲請強制執行
    取得存款等，而被告主要係受乙○○指示，聲請支付命令，並提供己帳戶俾強制
    執行公嘗存款，是被告之惡性尚非深重，併參酌其犯罪之動機、目的、手段、智
    識程度、所得利益、犯罪所生之危害及被告並無受託身分，非難性程度較低，犯
    罪後態度尚稱良好等一切情狀，量處如主文第二項所示之刑。又被告於行為後，
    刑法第四十一條業已修正，並於九十年一月十日經總統公布，九十年一月十二日
    生效。茲比較新舊條文，其中修正前刑法第四十一條「犯最重本刑為三年以下有
    期徒刑以下刑之罪，而受六月以下有期徒刑或拘役之宣告，因身體、教育、職業
    或家庭之關係，執行顯有困難，得以一元以上三元以下折算一日，易科罰金」之
    規定，業經修正後之新法擴大得易科罰金之範圍，凡「所犯最重本刑為五年以下
    有期徒刑之罪」，符合前開與舊法相同之其他要件下，即得易科罰金。本案被告
    所犯為最重本刑係五年以下有期徒刑之刑法第三百四十二條第一項之背信罪，而
    受六個月以下有期徒刑之宣告，依法得易科罰金自屬對被告有利，依刑法第二條
    第一項前段之規定，即應適用裁判時即修正後刑法第四十一條之規定，諭知易科
    罰金之折算標準。
據上論斷，應依刑事訴訟法第三百六十九條第一項前段、第三百六十四條、第二百九
十九條第一項前段，刑法第二十八條、第五十六條、三百四十二條第一項、第三十一
條第一項、第四十一條第一項前段、第二條第一項前段，罰金罰鍰提高標準條例第一
條前段、第二條，判決如主文。
本案經檢察官甲○○到庭執行職務。
中      華      民      國　  　九十一   年       二      月     六 　  日
                                    臺灣高等法院臺中分院刑事第七庭
                                          審判長法  官　林　榮　龍
                                                法　官　黃　日　隆
                                                法  官  江  錫  麟
右正本證明與原本無異。
不得上訴。
                                                書記官　陳　振　海
中      華      民      國　  　九十一   年       二      月      七　  日
附錄本案論罪科刑法條：
中華民國刑法第三百四十二條第一項：
為他人處理事務，意圖為自己或第三人不法之利益，或損害本人之利益，而為違背其
任務之行為，致生損害於本人之財產或其他利益者，處五年以下有期徒刑、拘役或科
或併科一千元以下罰金。
                                                                        Ｉ
